最高法院刑事判決　　　　　　　　　　　　　　　九十一年度台上字第七五六九號
　　上　訴　人　台灣高等法院檢察署檢察官
　　上　訴　人
　　即　被　告　甲○○
右上訴人等因被告偽造文書案件，不服台灣高等法院中華民國八十九年八月八日第二
審判決（八十九年度上訴字第一七三號，起訴案號：台灣台北地方法院檢察署八十
八年度偵字第一九一三八號），提起上訴，本院判決如左：
    主  文
原判決撤銷，發回台灣高等法院。
    理  由
本件原判決認定黃美英（已判刑定讞）欲向快意汽車股份有限公司（下稱快意公司）
購買小客車，而其與潘弘彬（已判刑定讞）未辦理結婚登記，潘弘彬無法以配偶身分
為黃美英提供擔保辦理貨款。二人遂與快意公司之汽車業務員邱正雄（已判刑定讞）
為圖貸得較高之款項，乃共同意圖為自己不法之所有，基於犯意聯絡，明知黃美英購
買之飛雅特一九九七年份PUNTO IE（車身號碼ＺＥＡ一七六○○○）汽車，其排氣量
僅一二四二ＣＣ，車價為新台幣（下同）四十五萬九千元，猶委託邱正雄向銀行辦理
貸款。邱正雄與上訴人意圖為黃美英貸得較高款項及為圖得較高之佣金，基於共同之
犯意聯絡，由上訴人於民國八十六年十一月二十八日，向台灣第一信託投資股份有限
公司敦南分公司（下稱第一信託敦南分公司）職員蕭羽佳誆稱黃美英所購買之汽車排
汽量為一三七二ＣＣ、車價六十五萬九千元，向該公司辦理汽車貸款申請，致第一信
託敦南分公司陷於錯誤，同意以車價約六成之金額，貸款四十四萬元予黃美英，並由
潘弘彬擔任連帶保證人。邱正雄則事先向黃美英告知前揭偽報之資料，旋由不知情之
第一信託敦南分公司職員蔡國中至黃美英、潘弘彬同居之基隆市○○區○○街三０三
巷十五弄二十二號二樓住處辦理徵信調查，由黃美英、潘弘彬共同向蔡國中偽報所購
買之汽車排汽量為一三七二ＣＣ，在購車貸款契約及對保欄、動產擔保交易動產抵押
設定登記申請書、車輛抵押契約書上簽名，使蔡國中陷於錯誤，致第一信託敦南分公
司於同年十二月二日撥款予黃美英指定之受款人「快意公司」，另將佣金四萬零九十
元支票，存入上訴人指定不知情同事李俊德在陽明山信用合作社信義分社所設第00
000000000號帳戶內。嗣快意公司託李秀琴於八十六年十二月三日代理黃美
英向台北市監理處申領汽車新領牌照登記書，由邱正雄交付上訴人轉送第一信託敦南
分公司，上訴人為配合前揭之詐欺行為，自行於同月三日至六日之間，將台北市監理
處所發之上開汽車新領牌照登記書公文書上之排氣量由「一二四二」變造為「一三七
二」，使之與偽報之資料相符，交付第一信託敦南分公司於同月六日辦理動產抵押登
記，足以生損害於台北市監理處及第一信託敦南分公司。詎黃美英與潘弘彬自借款日
起即未曾清償借款，第一信託敦南分公司於八十七年四月逕行取回車輛進行拍賣程序
而實際鑑核時，始查悉上情。因而撤銷第一審關於上訴人部分之不當判決，改判仍論
處其行使變造公文書，足以生損害於公眾及他人罪刑。固非無見。惟查：(一)刑法第五
十九條所謂犯罪之情狀可憫恕者，得酌量減輕其刑，係指犯罪另有其特殊之原因與環
境，在客觀上足以引起一般同情，認為即予宣告法定最低刑期，猶嫌過重者，始有其
適用；至於犯罪之動機、犯罪之手段或犯罪後之態度等情狀，僅可為法定刑內從輕科
刑之標準，不得據為酌量減輕之理由。本件原判決徒以：「上訴人為他人之汽車貸款
，而變造汽車新領牌照登記書，所更改汽車排汽量與原真正排氣量差異不大，所獲退
佣亦不多，情節尚輕，犯後坦承犯行」等語，為酌量減輕其刑之事由。但此乃刑法第
五十七條科刑時應審酌之事項，與刑法第五十九條酌量減輕其刑之情形並不相當。原
判決未說明上訴人犯罪有因特殊之原因與環境，在客觀上足以引起一般同情，認為即
予宣告法定最低刑期，猶嫌過重之理由，遽予依刑法第五十九條減輕其刑，已嫌理由
不備。又上訴人有傷害前科，經台灣板橋地方法院判處有期徒刑六月，甫於八十六年
四月三日易科罰金執行完畢，五年以內（未及一年），再犯本件偽造文書罪，為累犯
，尤無足堪憫恕之情事，原判決率予減輕其刑，委有適用法則不當之違法。(二)審理事
實之法院，對於案內與論罪科刑、罪名成立與否有關之證據應詳為調查，然後基於調
查所得之心證以為判斷之基礎；苟與待證事實有重要關係，在客觀上認為應行調查之
證據，又非不易調查或不能調查，而未依法調查，率予判決者，即有刑事訴訟法第三
百七十九條第十款規定所稱應於審判期日調查之證據而未予調查之違法。又刑法所謂
變造公文書，係指無製作權者，就公務員所製作之真正文書，加以改造而變更其內容
之謂。原判決認定上訴人變造台北市監理處所發之汽車新領牌照登記書。無非以卷附
之「汽車新領牌照登記書」影本為據（見第七四五三號偵卷第九頁）。第查該項文書
係屬影本，其排氣量雖記載為「一三七二」，但無從辨識從「一二四二」變造為「一
三七二」之痕跡，上訴人於原審即聲請向台北市監理處調閱「汽車新領牌照登記書」
之原本以供核對，原判決逕以上訴人在第一審之自白為據，然其自白與事實是否相符
，即非無疑。此項證據與待證事實有重要關係，在客觀上具調查之必要性，又非不易
調查或不能調查，原判決未依法調查，率予判決，復有職權調查能事未盡之違法。檢
察官及被告上訴意旨分別指摘原判決違法，尚非全無理由，應認原判決有發回更審之
原因。
據上論結，應依刑事訴訟法第三百九十七條、第四百零一條，判決如主文。
中      華      民      國    九十一    年     十二     月    三十一    日
                              最高法院刑事第四庭
                                  審判長法官  紀  俊  乾
                                        法官  黃  正  興
                                        法官  劉  介  民
                                        法官  陳  東  誥
                                        法官  洪  明  輝
      右正本證明與原本無異
                                              書  記  官
中      華      民      國    九十二    年      一      月      六      日
